【裁判字號】    99,家訴,46
【裁判日期】    990817
【裁判案由】    宣告改用分別財產制
【裁判全文】
臺灣臺南地方法院民事判決              99年度家訴字第46號
原      告  台新國際商業銀行股份有限公司
法定代理人  甲○○
訴訟代理人  乙○○
被      告  丁○○
            丙○○○
上列當事人間請求宣告分別財產制事件，本院於民國99年8月3日
言詞辯論終結，判決如下：
    主      文
被告丁○○與被告丙○○○應改用夫妻分別財產制。
訴訟費用新臺幣參仟元由被告負擔。
    事實及理由
一、原告主張：
  (一)被告丁○○於民國85年6月8日向原告（原大安商業銀行，後
    於90年12月31日和原告合併，以原告為存續公司，原權利義
    務關係由原告承受）申請房屋貸款共新臺幣（下同）190萬
    元，惟至99年6月24日止，尚積欠有703,491元，及自92年5
    月20日起至清償日止，按年息百分之7.35計算之利息未為清
    償，此有本院94年度執正字第5093號債權憑證為憑。
  (二)次查，茲因原告對被告丁○○尚有如上所述債權，經原告數
    次對被告丁○○催索，被告丁○○均置之不理，拒不償還上
    開債務，嗣原告向本院聲請對被告丁○○強制執行，94年度
    執字第5093號執行案件受償執行費用5,615元，97年執字第8
    7302號案件存款執行無效果，98年司執字第97581號執行存
    款僅獲償3,351元。
  (三)查被告丁○○與丙○○○為夫妻，依民法第1005條規定：「
    夫妻未以契約訂立夫妻財產制者，除本法另有規定外，以法
    定財產制，為其夫妻財產制。」，依民法第1011條規定：「
    債權人對於夫妻之一方之財產已為扣押，而未得受償時，法
    院因債權人之聲請，得宣告改用分別財產制。」，而所謂未
    得受償，包括全無可扣押之物，或所扣押之物數量不足，及
    所扣押之財產不足清償該為扣押之債權人債權等情形（最高
    法院民事89年度台上字第854號判決可資參照）。職是，原
    告自得依民法第1011條規定及上述最高法院民事89年度台上
    字第854號判決之意旨，提起本件訴訟，並聲明：如主文所
    示。
二、被告方面：對被告丁○○積欠原告房屋貸款如債權憑證所載
    並不爭執，且未約定夫妻財產制而為法定財產制，原告聲請
    執行丁○○之財產未全數受償，並不爭執，並聲明：駁回原
    告之訴。
三、得心證之理由：
  (一)按夫妻未以契約訂立夫妻財產制者，除本法另有規定外，以
    法定財產制為其夫妻財產制，民法第1005條定有明文。次按
    債權人對於夫妻一方之財產已為扣押，而未得受清償時，法
    院因債權人之聲請，得宣告改用分別財產制，民法第1011條
    亦規定甚明。而所謂未得受清償，包括全無可扣押之物或所
    扣押之物數量不足及所扣押之財產不足清償該為扣押之債權
    人債權等情形，最高法院89年度台上字第854號判決可資參
    照。此法條立法意旨，乃為貫徹物權法定主義及保護交易安
    全，同時避免夫妻藉登記夫妻財產制之方式，逃避債權人之
    強制執行。
  (二)原告主張被告為夫妻，婚姻關係仍存續中，婚後並未辦理夫
    妻財產制登記，應以法定財產制為夫妻財產制。而被告丁○
    ○積欠原告債務，前經本院以94年度執字第5093號給付借款
    強制執行事件，經執行無效致原告僅部分受償，而核發債權
    憑證，其債權金額為703,491元，及自92年5月20日起至清償
    日止，按年息百分之7.36計算之利息暨違約金，嗣原告向本
    院聲請對被告丁○○強制執行，94年度執字第5093號執行案
    件受償執行費用5,615元，97年執字第87302號案件存款執行
    無效果，98年司執字第97581號執行存款僅獲償3,351元，並
    發還本院94年度執字第5093號債權憑證在案；及被告為夫妻
    ，二人未以契約訂立夫妻財產制，應以法定財產制，為其夫
    妻財產制之事實，業據原告提出戶籍謄本、本院95年6月17
    日94年度執正字第5093號債權憑證、財政部高雄市國稅局97
    年度綜合所得稅各類所得資料清單、財政部高雄市國稅局財
    產歸屬資料清單為證，且經本院調閱被告之戶籍資料查詢結
    果、本院登記處夫妻財產制契約登記簿查詢回函、前開執行
    卷宗核閱無誤，被告對於被告黃東煥尚積欠原告債務，以及
    被告二人係夫妻，未以契約訂立夫妻財產制，應以法定財產
    制為其夫妻財產制之事實，並不爭執，自足信原告主張上開
    事實為真正。
  (三)查本件原告為被告丁○○之債權人，經強制執行後，因被告
    丁○○無財產可供執行，致原告之債權因而無法獲得清償，
    已如前述。是原告依前開民法第1011條規定，聲請宣告被告
    夫妻二人改用分別財產制，洵屬有據，應予准許。
四、本件訴訟費用應由敗訴之被告負擔。經查，原告支出訴訟費
    用第一審裁判費新臺幣3,000元，應由被告負擔，爰確定如
    主文第2項所示。
五、據上論結：本件原告之訴為有理由，依民事訴訟法第78條、
    第85條第1項、第87條第1項，判決如主文。
中    華    民    國    99    年    8     月    17    日
                      家事法庭    法  官  郭貞秀
以上正本係照原本作成。
如對本判決上訴，須於收受判決正本送達後20日內向本院提出上
訴狀，並繳納上訴費及附具繕本。
中    華    民    國    99    年    8     月    17    日
                                  書記官  鄭隆慶

司法院資訊處製作；財團法人民間司法改革基金會備份。
